【裁判字號】    88,訴,2925
【裁判日期】    890424
【裁判案由】    給付借款
【裁判全文】
臺灣高雄地方法院民事判決  八十八年度訴字第二九二五號
    原      告  甲○○
    訴訟代理人  蔡錫欽  律師
                許再定  律師
                許登科  律師
    被      告  乙○○        .
    訴訟代理人  趙建和  律師
右當事人間請求給付借款事件，本院判決如左：
    主    文
被告應給付原告新台幣佰萬元，及自民國八十八年十二月五日起至清償日止，按年
息百分之五計算之利息。
訴訟費用由被告負擔。
本判決於原告以新台幣壹佰萬元供擔保後，得假執行，但被告如於假執行程序實施前
，以新台幣佰萬元為原告預供擔保，得免為假執行。
    事    實
甲、原告方面：
一、聲明：除假執行擔保金額外，求為判決如主文所示。
二、陳述：被告於民國八十五年九月間，在高雄市○○路高雄木瓜牛乳大王店內，以
    赴大陸投資為由，向原告借用新台幣（下同）佰萬元，約定被告大陸食品業務
    結束或自借款日起一年內償還，原告乃於八十五年九月十四日匯款至被告台北銀
    行高雄分行帳戶，詎被告於八十七年結束大陸業務後，經原告催款均置之不理，
    為此提起本訴。
三、對被告抗辯之陳述：
（一）被告於八十五年十月間開立一到期日為八十六年十月三十日，金額為三百八十
      萬元之支票係作為借據之用，蓋被告於八十五年間先向原告借款三百萬元，雙
      方基於誠信，並未開票或書立書據，被告於同年十月間，欲再借八十萬元，此
      時始和先前之三百萬元開立此支票作為借據，言明一年後還款，後因原告考慮
      再三，未借予被告八十萬元，惟此乃二個獨立之契約，雖後契約不成立，但不
      得據以推斷原三百萬元之債權不存在，再者，就該支票之性質探究當事人之真
      意，除在擔保借款外，主要係以此作為借據之用，此可由原告於可行使權利之
      期日，仍未行使追索權可知，且基於相互間之信賴，被告亦相信原告部會把票
      軋進去，而一直未把票取回，亦可證當事人間係把此票當借據使用。
（二）原告於八十二年底亦有在大陸投資，原告比被告在大陸之人脈豐富，是否有賴
      被告之人際關係，故被告所辯實屬荒謬。又原告於八十五、六年間雖多次前往
      大陸，惟如為業務之事前往，皆由當時麗正電子公司主管陳麗香安排、陪同，
      而非被告。
（三）證人陸敏於偵查中係證稱原告約在八十二、八十三年間曾給被告三百萬元，與
      其在本院所述之時間相差二、三年之久，其所述前後矛盾，自不得為有利於被
      告之認定。而二造除系爭借款外，並無其他借貸關係，且證人王煌樟亦證稱於
      八十八年一月七日與兩造及一位記者在高雄木瓜牛奶見面，並聽見原告向被告
      要求清償借款，而被告說等股票上漲再還，故可證該筆款項即為系爭之借款。
四、證據：提出匯款委託書、支票、合資經營契約書各一份、不起訴處分書二份、存
    證信函三份為證，並聲請訊問證人洪淑惠、王煌樟。
乙、被告方面：
一、聲明：
（一）原告之訴駁回，訴訟費用由原告負擔。
（二）如受不利判決，願供擔保，請准宣告免為假執行。
二、陳述：
（一）兩造原屬舊識，被告於八十二年間因見大陸商機無窮，乃集資前往大陸投資，
      幾年間即迅速建立不少政商人脈關係，亦帶來不少利益，八十五年間原告因見
      被告已在大陸建立良好基礎，乃與被告商議，希被告為其在大陸籌設發展基地
      ，原告為達成前開目的及支應日後所需之花費，爰於八十五年九月間將三百萬
      元匯入被告帳戶，易言之，原告所匯之三百萬元並非所謂之借款，而是包括委
      任被告代為引薦大陸政商人脈之報酬及原告赴大陸考察之花費。
（二）原告於八十五、八十六年間數度赴大陸上海等地考察，皆由被告代為安排食、
      宿及來往之交通，為宴請大陸當地政要，出入之場所皆是當地最高級之餐廳，
      而原告滯留大陸期間，皆有被告派駐大陸之陸敏先生全程陪同，有關原告原告
      所匯款項，大都用於投資大陸之籌備費用而非被告向原告所借之款。
（三）原告所呈之匯款單充其量只能證明被告確有收受原告所交付之三百萬元，並不
      能證明原告所主張之事實，是原告就此項有利於己之事實，應負舉證責任，又
      原告於提起本訴時，即向高雄地方法院檢察署提出刑事詐欺之告訴，而其所用
      證明兩造之借貸關係，並非前揭之匯款單，而係被告所簽發面額三百八十萬元
      之支票，事實上上開三百八十萬元，原告並未借給被告，原告亦未將支票返還
      ，原告企圖將兩者混為一談，幸經不起訴處分，被告才免遭冤抑。
（四）被告於八十五年在大陸所投資之事業已經大量回收，焉有可能在此之際，卻要
      結束大陸食品業務，原告此種不符經驗法則之主張，實不辯自明。又被告既已
      大量回收，已自有資金週轉，焉有可能向原告借款？再者如是原告所主張之借
      貸關係，為何雙方從未有利息之約定，原告亦從未要求給付利息，且在借款日
      後一年，被告又未結束大陸業務原告為何又未向被告請求返還借款，上開情形
      以原告在商場上之經歷及商場上之慣例，應不可能發生，由此益徵本件三百萬
      元確非借貸之法律關係。
（五）又原告稱渠於八十二年間即在大陸杭州投資西冷公司，根本不需借用被告人脈
      ，惟原告所稱之入股，是否屬實，被告尚無從置辯，但原告係以投資股票之行
      業為主要事業，是原告於八十六年間，即係想要將西冷公司辦理上市或上櫃，
      才想借用被告在大陸之人脈，蓋因依大陸法令，三資企業或中外合資企業，必
      須與大陸當地機關合作才得以設立，而股票上市、上櫃更需透過其主管機關才
      得以申請，被告即是代原告安排該事宜，與原告所稱已設公司顯屬二事。
三、證據：聲請訊問證人陸敏。
丙、本院依職權調閱高雄地方法院檢察署八十八年度偵字第八七二五號詐欺案卷。
    理    由
一、本件原告主張被告於八十五年九月間，在高雄市○○路高雄木瓜牛乳大王店內，
    以赴大陸投資為由，向原告借用佰萬元，約定被告大陸食品業務結束或自借款
    日起一年內償還，原告乃於八十五年九月十四日匯款至被告台北銀行高雄分行帳
    戶，詎被告於八十七年結束大陸業務後，經原告催款均置之不理，為此提起本訴
    等語。被告則以：原告於八十五年間因見被告已在大陸建立良好基礎，乃與被告
    商議，希被告為其在大陸籌設發展基地，而為達成前開目的及支應日後所需之花
    費，爰於八十五年九月間將三百萬元匯入被告帳戶，易言之，原告所匯之三百萬
    元並非所謂之借款，而是包括委任被告代為引薦大陸政商人脈之報酬及原告赴大
    陸考察之花費。後原告於八十五、八十六年間數度赴大陸上海等地考察，皆由被
    告代為安排食、宿及來往之交通，及宴請大陸當地政要，至原告所呈之匯款單充
    其量只能證明被告確有收受原告所交付之三百萬元，並不能證明原告所主張之事
    實，又原告於提起本訴前，曾提出刑事詐欺之告訴，而其所用證明兩造之借貸關
    係，並非前揭之匯款單，而係被告所簽發面額三百八十萬元之支票，事實上上開
    三百八十萬元，原告並未借給被告，原告亦未將支票返還，況被告於八十五年在
    大陸所投資之事業已經大量回收，焉有可能在此之際，向原告借款？再者如是原
    告所主張之借貸關係，為何雙方從未有利息之約定，原告亦從未要求給付利息，
    且在借款日後一年，被告又未結束大陸業務原告為何又未向被告請求返還借款，
    上開情形以原告在商場上之經歷及商場上之慣例，應不可能發生，由此益徵本件
    三百萬元確非借貸之法律關係等語資為抗辯。
二、本件原告主張其於八十五年九月十四日匯款三百萬元予被告之事實，已據其提出
    匯款單為證，並經被告所不否認，是原告此部份之主張堪信為真，此外則為被告
    以前揭情詞置辯，是本件應釐清之點，厥為系爭三百萬元，原告究為何原因而匯
    給被告。經查：
    （一）本件系爭匯款三百萬元之用途，經證人洪淑惠即原告公司會計到庭證稱：
          「是原告說被告要向他借參佰萬，叫我向被告要帳號，之後由我去匯款。
          」且證人王煌樟亦證稱：「當時不清楚，是在八十八年一月在高雄木瓜牛
          奶，有兩造及我及一位記者，因原告要向被告要錢，依稀記得被告說等股
          票有上漲後再還所借之三百萬。」「我很清楚是三百萬。」另雖證人陸敏
          即被告主張代為安排飯局及接待原告之人到庭證稱：「是鍾先生交代我安
          排一些事，原告會到上海或大陸各地辦事，由我安排飯局，大約自八十四
          年開始，那是我常駐大陸，鍾先生較少在那裡，所以都由我安排。」「梁
          先生之機票都是他公司自己付，另外住宿及飯局等方面都是由我們支付。
          」，並於本院訊問其為何原告之費用由被告代付時稱：「因為我們在那裡
          時間很久，所以有些人都透過我們找商機，但為何代支付費用並未明確說
          過，我只是執行。」惟於被告訴訟代理人聲請訊問證人是否知悉原告有匯
          三百萬元一事時又稱：「當時約八十五年，我們的事業也穩了，當時梁先
          生來看，說希望我們替他找一些報酬率高的行業，並匯來部分費用，由我
          們代為安排交際應酬及食宿。」其先稱飯局之費用由其支付，而代支付費
          用之原因則稱不知悉，後又稱係原告匯來費用故代為安排交際，其證詞前
          後顯有不一致之情形，且證人陸敏於偵查庭時係稱：「在八十二年間梁某
          曾匯三百萬元予鍾某，做他在大陸的考察、消費、業務、疏通關係。時間
          大約在八十二年底，至於如何給，我則不清楚，當時鍾某有告訴我，梁某
          到大陸的開支是由這筆費用攤銷。」其先後所述匯款之時間不一且安排應
          酬之時間亦不一致，且據被告所稱其與原告間之資金往來亦僅此一筆三百
          萬元之匯款，則兩造間於八十二年應無所謂匯款存在，是證人陸敏之證言
          既有如上之矛盾存在，即不可遽採為有利於被告之認定，而應以證人洪淑
          惠、王煌樟所言較為可採。
    （二）至於被告另辯稱，被告在大陸所投資之事業已經大量回收，焉有可能在此
          之際，向原告借款，且要結束大陸食品業務，另為何雙方從未有利息之約
          定，原告亦從未要求給付利息，且在借款日後一年，被告又未結束大陸業
          務，原告為何又未向被告請求返還借款等情，而依被告所辯之事由，如被
          告於八十五年底其所投資之事業確已開始回收，為何又會在八十六年間發
          生財務困難，以致簽發八十六年十月到期之支票欲向原告借款（此已據被
          告於八十八年度偵字第八七二五號詐欺案中陳明），而兩造有無約定利息
          及原告於何時求償，乃兩造對其自身利益之考量，並非有借貸關係即會有
          支付利息之約定，亦非一到期債權人即非向債務人催討不可，是被告由此
          推論兩造間無借貸關係存在，亦無可採。
    （三）綜上所述，依證人洪淑惠、王煌樟所證述，被告所拿到之三百萬元若非係
          向原告所借，而係因委任處理事務所交付，則被告為何需稱「迨股票上漲
          再還所借之三百萬元」，從而，依證人證述之內容，原告主張系爭三百萬
          元係因借貸關係始匯給被告，即屬可採。
三、按借用人應於約定期限內，返還與借用物種類、品質、數量相同之物。未定返還
    期限者，借用人得隨時返還，貸與人亦得定一個月以上之相當期限，催告返還，
    民法第四百七十八條定有明文。又按民法第四百七十八條規定：消費借貸未定返
    還期限者，借用人得隨時返還，貸與人亦得定一個月以上之相當期限催告返還。
    所謂貸與人得定一個月以上之相當期限催告返還，非謂貸與人之催告必須定有期
    限，祇須貸與人有催告之事實，而催告後已逾一個月以上相當期限者，即認借用
    人有返還借用物之義務，最高法院七十三年度台抗字第四一三號判例可參。本件
    原告主張所貸與之款項應於被告結束大陸食品業務結束或自借款日起一年內償還
    之情，為被告所否認，對此原告並未提出證據以資證明，惟原告已分別於八十八
    年二月五日、同年二月二十二日、三月五日以存證信函催告被告返還借款，此有
    存證信函三份附卷可稽，是依前揭說明，縱該筆借款未定返還期限，其亦已達相
    當之催告期限，從而，原告依消費借貸之法律關係，請求被告給付借款佰萬元
    ，並自民國八十八年十二月五日起至清償日止，按年息百分之五計算之利息，即
    屬正當，應予准許。
四、本件事證已臻明確，至原告另請求訊問證人陳麗香以明瞭原告往來大陸期間係由
    陳麗香陪同及協助處理投資事宜，並非被告接待等事實，即毋庸再予審酌，附此
    敘明。
五、兩造均陳明願供擔保，請求宣告假執行或免為假執行之宣告，經核均無不合，茲
    分別酌定擔保金額，予以准許。
六、據上結論，本件原告之訴為有理由，依民事訴訟法第七十八條、第三百九十條第
    二項、第三百九十二條，判決如主文。
中      華      民      國    八十九    年      四      月     二十四   日
                              臺灣高雄地方法院民事第五庭
~B法      官  楊國祥
右為正本係照原本作成。
如對本判決上訴，須於判決送達後廿日內向本院提出上訴狀。
中      華      民      國    八十九    年      四      月     二十四   日
~B法院書記官  周祺雯


司法院資訊處製作；財團法人民間司法改革基金會備份。
